【裁判字號】    89,易,734
【裁判日期】    900622
【裁判案由】    業務侵占等
【裁判全文】
臺灣臺北地方法院刑事判決                          八十九年度易字第七三四號
    公  訴  人  臺灣臺北地方法院檢察署檢察官
    被      告  丁○○
                癸○○
    共      同
    選任辯護人  李國煒
                蔡宏修律師
                林螢秀律師
右列被告因業務侵占等案件，經檢察官提起公訴（八十八年度偵字第九五二五號），
本院判決如左：
    主  文
丁○○連續意圖為自己不法之所有，而連續侵占業務上所持有之物，處有期徒刑柒月
，緩刑肆年。
癸○○無罪。
    事  實
一、丁○○係台北市○○區○○路四段一０四號十樓泛拉丁國際貿易有限公司（下稱
    泛拉丁公司）經理，負責向客戶推銷咖啡機、咖啡原料及收取貨款，因客戶業務
    額直接影響個人於該公司之薪資、獎金及晉升，其為提高業績，於客戶倒帳時，
    乃先墊付客戶未支付貨款，取得客戶所餘物料，再伺機私下轉售以彌補虧損，故
    時須資金之調度，竟意圖為自己不法之所有，基於概括之犯意，自民國八十六年
    七月起，利用泛拉丁公司接受貨款之票期為一年之規定，先後挪用客戶為支付貨
    款而交付之票據，支付其個人借款或抵充其他客戶到期貨款，連續侵占自客戶查
    髮雕、威尼斯大道、葛麗絲、唯諾（宏坊）等客戶收取之貨款計新台幣（下同）
    二十二萬元，迨丁○○將公司客戶維諾（宏坊）為支付續約貨款而交付共計六萬
    六千元之支票五張，為支付其個人欠款而交付債權人樓益軍（另為不起訴處分）
    提示兌現，嗣經客戶電告要求泛拉丁公司補貨後，始悉上情。
二、案經泛拉丁公司訴由台灣台北地方法院檢察署檢察官偵查起訴。
    理  由
一、右揭事實，業據告訴人指述綦詳，核與被告丁○○於偵訊中自承：「（問：你侵
    占公司多少款項？）二十幾萬元，是二十二萬元。」「（是否如你所寫的切結書
    ？）是的，是公司我寫的，是客戶叫了貨之後，但票退票我們就要與公司各負責
    一半，貨我們可以自己處理」（見偵查卷第二三頁），及其於八十八年二月二十
    七日立據（切結書）親載：「茲員工丁○○因缺錢私自用收自客戶（一）查髮雕
    （二）威尼斯（三）葛麗絲（四）唯諾商行等金額共貳拾貳萬元正，如此行為誠
    屬不對，可否懇公司念在五、六年共事情誼，給予悔過自新分期攤還之機會，並
    保證決不再犯，否則任由公司處理，絕無怨言，並願放棄未領之薪水，以做為錯
    誤之代價」相符，有書據（切結書）一紙在卷可稽（見偵查卷第九頁）；又依訂
    貨單及應收明細表之記載，藍生活購買咖啡機一台及部分咖啡物料計四萬四千七
    百五十元，除現金四千七百五十元外，另為一信景美支票票號ＮＮ000000
    0至五、到期日為八十七年十月至十二月、八十八年一月（均三十日）、面額均
    為一萬元四紙（本院卷第九五、九六頁），然藍生活負責人丙○○證稱其已付清
    七萬二千元，交付由廖銀香出具，中國農民銀行付款之支票，並未開一信銀行之
    票（見本院卷第八六頁）；又證人壬○○即紫苑草負責人證稱，其以土地銀行帳
    號五０七四二號之支票支付貨款（見本院九十年四月十一日訊問筆錄），然依癸○○製作之收款明細表之記載，同帳號之支票三紙竟憑以抵充泛拉丁其他客戶「
    鐵路橘」之貨款（見本院卷第二四八頁），參以被告丁○○自承其積欠樓益軍之
    借款均以客戶為付貨款之票支付（見偵查卷第三九頁），由是足徵被告丁○○連
    續挪用客戶為支付貨款而交付之票據，支付其個人借款或抵充其他客戶到期貨款
    而侵占之事實。被告丁○○嗣於本院翻稱書立切結書係遭逼迫，內容不實云云，
    洵非可採。
二、核被告丁○○所為，係犯刑法第三百三十六條第二項業務侵占罪。其先後多次犯
    行，時間緊接，方法相同，觸犯構成要件相同之罪名，顯係基於概括犯意為之，
    依連續犯規定論以一罪，並加重其刑。爰審酌被告為維持業績，而吸收倒帳客戶
    之物料，因資金調度不善，誤觸法網之犯罪動機、目的、手段、所生損害及犯後
    態度等一切情狀，量處如主文所示之刑。查被告前未曾受有期徒刑以上刑之宣告
    ，有台灣高等法院檢察署刑案紀錄簡履表附卷可稽，被告經本次罪刑之宣告後，
    應知所警惕，而無再犯之虞，本院認前開對其所宣告之刑，以暫不執行為適當，
    爰併予宣告緩刑四年，以啟自新。另告訴人指稱被告丁○○侵占客戶款項計二百
    餘萬元云云，尚無證據可資認定，而檢察官對此部分亦未起訴，本院應不予審究
    ，併予敘明。
乙、無罪部分：
一、公訴意旨略以：被告丁○○於八十七年六月底，出售咖啡機與咖啡豆予客戶「芝
    加哥古董汽車餐廳」（下稱芝加哥餐廳），並於八十七年七月十日收訖貨款現金
    十萬八千元，原擔任泛拉丁公司會計之癸○○亦明知此事，二人竟共同意圖為自
    己不法之所有，僅向公司報稱貨款六萬六千元，並以假稱客戶尚未交付貨款，先
    由丁○○向癸○○調借八十七年九月、八十七年十一月及八十八年一月各二萬二
    千元之支票代執繳回公司之方式，侵占應繳回公司之款項。癸○○除擔任會計職
    務外，且負責公司咖啡及倉庫之管理，其竟又意圖為自己不法之利益及損害泛拉
    丁公司之利益，基於概括之犯意，於八十七年十月一日及同年月二十六日先後代
    公司接受客戶「紫苑草」、「藍生活」之訂貨，然僅手寫訂貨單交由送貨人員送
    貨，並未依規定做應收帳款之紀錄，使泛拉丁公司負責人辛○○無以查知公司已
    售出該筆貨物，因而受有損害，因認被告丁○○、癸○○涉有侵占、背信罪嫌云
    云。
二、按犯罪事實應依證據認定之，無證據不得推定其犯罪事實。又不能證明被告犯罪
    者，應諭知無罪之判決，刑事訴訟法第一百五十四條、第三百零一條第一項分別
    定有明文。又刑事訴訟上證明之資料，無論其為直接證據或間接證據，均須達於
    通常一般之人均不致於有所懷疑，而得確信其為真實之程度，始得據為有罪之認
    定，若其關於被告是否犯罪之證明未能達此程度，而有合理性懷疑之存在，致使
    無從形成有罪之確信，根據「罪證有疑，利於被告」之證據法則，即不得遽為不
    利被告之認定（最高法院七十六年度台上字第四九八六號判例意旨參照），其以
    情況證據（即間接證據）斷罪時，尤須基於該證據在直接關係上所可證明之他項
    情況事實，本乎推理作用足以確證被告有罪，方為合法，不得徒憑主觀上之推想
    ，將一般經驗上有利被告之其他合理情況逕予排除，此觀諸最高法院三十二年度
    上字第六七號判例意旨亦甚明確。
三、本件公訴人認被告涉有右揭犯行，無非係以上開事實有告訴人之指訴、證人許得
    昌即芝加哥古董汽車餐聽負責人之證述、被告丁○○書立之切結書、癸○○手寫
    之訂貨單可資佐證為其論據。
四、訊據被告丁○○固坦承其向芝加哥餐聽收訖貨款現金十萬八千元，包括十二箱咖
    啡豆及二台咖啡機，向公司報稱僅收貨款六萬六千元（十二箱咖啡豆及附贈之一
    台咖啡機），惟辯稱：有時因客戶經營不善，由業務員代墊約一半之貨款，再將
    貨品轉賣予其他客戶，以彌補代墊款項，此經公司負責人辛○○口頭允諾，未立
    書面，因公司不准退貨，故私下買下或轉給其他客戶，芝加哥另訂一台咖啡機，
    是由其他客戶己○○調來賣給他的等語；被告癸○○固坦承芝加哥餐廳六萬六千
    元之帳款為伊借予被告丁○○之三紙支票，且藍生活、紫苑草之手寫訂貨單為伊
    所為，然辯稱：其擔任泛拉丁公司會計係依業務員之指示沖客戶帳款，其依丁○○請求借票充帳，不知業務員與客戶間之業務問題；又因紫苑草、藍生活貨款已
    繳，因急著補貨（非訂貨），負責人及經經理外出，故手寫出貨單先出貨，再請
    其補單，此種補單方式行之多年，訂貨單並裝訂成冊，每月底均盤點，伊僅依據
    電腦出貨單（訂貨單）上所載金額記載應收帳款，故倘漏未打出貨單，伊無從記
    載應收帳款，又如純粹補貨，電腦出貨單上即未載金額，亦無記載應收帳款問題
    等語。經查：
（一）證人許得昌即芝加哥餐廳負責人結證稱：「伊在八十七年六月三十日購買咖啡
      原料十二箱（六萬六千元）及咖啡機（四萬二千元，買一送一），在八十七年
      七月十日全部付清共十萬八千元」等語（見偵查卷第四四頁），又證人己○○
      即華山茶點負責人到庭證稱：「我打電話至公司連絡的，簽約六萬六千元，送
      一台機器，一次付清的．．八十五年一月三日開始營業，．．八十五年十一月
      底打電話去叫貨，他們說貨已出完了，我就跟林續約，．．原先的機器我沒有
      開封，林說要幫我處理，幫我換了四箱豆子，我拿到二箱，還差二箱」，「訂
      貨單我簽收的．．最後一次他將咖啡機換豆子的貨品我簽收的」（見本院卷第
      八七、八八、九九頁），並出具證明書委託丁○○處理咖啡機一台（見本院卷
      七五頁），由此足認被告丁○○確應客戶華山茶點之要求處理咖啡機，並以咖
      啡豆折換，並將該咖啡機以四萬二千元之價格併同出售公司十二箱咖啡豆六萬
      六千元附贈價值四萬二千元之咖啡機予芝加哥餐廳。
（二）證人乙○○即告訴人公司前業務員證稱：「如果客戶開票跳票，我們須拿回客
      戶的咖啡機，這是公司規定，如果收不回咖啡機，須扣業務員跳票金額一半的
      薪資」，「我知道丁○○自已吸收客戶的貨」（見本院八十九年七月四日訊問
      筆錄），又證人甲○○即告訴人公司前業務員證稱：「如果先給貨以後，客戶
      貨款付不出來，我們要擔風險，如果能追回來就好，不然就公司與業務各負擔
      一半」，「公司曾經有不接受退貨情形．．我聽說林經理有這種情形．．有私
      下吃貨」（見本院八十九年十一月二十九日訊問筆錄），又證人楊智昇亦為告
      訴人公司前業務員證稱：「我們會先收票，跳票依公司規定就是由林經理及公
      司各負擔一半，但林經理有時覺得麻煩會幫其他業務員扛下來．．我的客戶應
      該有發生過，那時林有跟我講過他幫我扛下來了」，「倒掉的貨，經理把他吃
      下就放在公司裡．．公司應該是有跟林借過貨，因緊急出貨就會從林那裡調」
      （見本院九十年五月十六日訊問筆錄），又參以證人庚○○即告訴人公司總經
      理當庭提出該公司給薪標準，業務員每月底薪二萬五千元，每月責任額三件，
      不足一件扣七千元，不足二件扣一萬四千五百元，不足三件扣二萬二千五百元
      ，責任額以上第四件起每件契約式獎金一萬元，賣斷式獎金每件六千元，倘新
      締結金額達一定數額，另有達成獎客戶累計達一定件數得晉階為主任、副理、
      經理（見本院卷第一三九頁），由此可見業務額直接影響業務員之薪資、獎金
      及晉升，是業務員為了維持業績，於客戶倒帳時寧可先行墊款，再伺機將倒帳
      之貨轉售以彌補虧損。參以上開與被告丁○○共事之前業務員證詞，足徵被告
      丁○○確有於客戶倒帳時，先為客戶墊款，承購咖啡原料或機器，於其他客戶
      要求時即以其承購之咖啡原料或機器先行調貨、折抵或搭售公司物料再行轉售
      。
（三）再查，被告丁○○以其出資承購倒帳客戶之物料折換華山茶點之咖啡機一台，
      該咖啡機即屬被告丁○○所有之物，而非屬告訴人公司所有；其後被告丁○○
      再將該咖啡機以四萬二千元搭售其為公司出售之咖啡豆十二箱六萬六千元及附
      贈之咖啡機一台合計十萬八千元予芝加哥餐廳，而回報告訴人公司訂貨款為六
      萬六千元，再以其向被告癸○○借用魏春嬌（癸○○原名）發票之八十七年九
      月五日、十一月五日、十二月三十一日到期，付款人均為世華聯合商業銀行忠
      孝分行，面額均為二萬二千元，號碼為ＡＱ0000000、ＡＱ00000
      00、ＡＱ0000000號之支票三紙交由會計癸○○沖帳，屆期提示後均
      已兌現，有應收帳款明細（見偵查卷第二九頁）、聯合商業銀行忠孝分行九十
      年二月十四日（九０）世忠字第００二三號函附支票三紙影本在卷可稽。依此
      ，上開被告丁○○所搭售予芝加哥公司之咖啡機一台，為其承購原公司倒帳客
      戶之物，即已非屬其為公司所持有之物，斯種搭售行為，顯與侵占罪之「易持
      有為所有」之構成要件有間。再者，被告丁○○所搭售者，為倒帳客戶之物（
      原應由公司負擔之損失，因業務員墊款承購而當時未負擔此部分損失），而非
      搭售為其他公司促銷而與告訴人利害衝突之貨品，此因業務員本身之推銷術說
      服客戶，而使業務員多出售一台其個人承購公司出售之咖啡機（客戶如非業務
      員之推銷，未必會願意向公司另增購一台咖啡機），實難認告訴人公司有何損
      失；且參以證人乙○○「（客戶）最多分期付款之期間是一年，每個月開票」
      ，（見本院八十九年七月四日訊問筆錄），而上開被告丁○○向被告癸○○借
      用之支票六萬六千元亦均獲兌現，是被告丁○○雖將芝加哥餐廳支付之貨款先
      行支用，但仍在告訴人公司授權業務員催款之期限內將自公司出貨之貨款繳回
      公司，是此部分亦不能認被告丁○○有不法為自己或損害公司利益之意圖，亦
      不能以背信罪相繩，惟公訴人以此部分與右揭有罪部分有裁判上一罪之關係，
      爰不另為無罪之諭知。至被告癸○○僅出借支票三紙為被告丁○○指定之客戶
      芝加哥餐廳沖帳，並不知被告丁○○搭售之事，業據被告丁○○供述在卷（見
      偵查卷第四五頁、本院卷第二三頁），況被告丁○○此部分既不成立侵占、背
      信罪，已如前述，則被告癸○○自無成立共犯之餘地。
（四）查告訴人公司訂貨出貨作業流程，一般係由業務員推銷，第一次訂約購買十二
      箱咖啡豆六萬六千元，附贈咖啡機一台及杯子二個，業務員先填載手寫訂貨單
      並交付一箱咖啡豆予客戶，客戶支付現金或出具一年內之票據，所餘咖啡由客
      戶電話要求補貨，任何接電話之人均先以手寫訂貨單，再由公司負責人辛○○
      或總經理庚○○繕打電腦出貨單一式四聯，由會計依該電腦出貨單記錄應收帳
      款並留存一聯後，三聯交送貨人員，送貨人員送交客戶一聯，自留一聯，餘一
      聯再交回公司，有證人庚○○之證詞（見本院卷第一三四頁），及訂貨單附於
      八十九年五月三日被告答辯狀可參。依上，告訴人公司手寫訂貨單意義有二種
      ，一為訂購單，一為補貨單，訂購單其上固有客戶、品名、數量、單價及金額
      之記載，會計並據電腦出貨單登載客戶應收帳款；相對言之，補貨單僅有客戶
      、品名及數量，輸入電腦記錄客戶存貨及出貨狀況後製作之出貨單，僅有品名
      及數量，並無金額之記載，故會計依據補貨單所製電腦出貨單而登載客戶應收
      帳款為零，有手寫訂貨單、電腦出貨單各二紙（本院卷第三三至三六頁）、應
      收帳款明細表一紙（被告九十年五月十六日庭呈）在卷可憑。又查，卷附手寫
      訂貨單四紙，其中紫苑草（八十七年十月一日）、藍生活（八十七年十月二十
      六日）二紙為被告癸○○所繕寫，藍咖啡（即藍生活，八十七年十一月五日、
      十一月十九日）二紙（偵查卷第三０至三二頁）為被告丁○○所繕寫之情，為
      被告癸○○、丁○○所坦承，惟觀諸其上所載，均僅載客戶、品名及數量，並
      無單價、金額之填載，可見該四紙訂貨單為客戶電話叫貨之補貨單，姑不論有
      無電腦出貨單之製作，會計即被告癸○○自無庸就該補貨單登載客戶有何應收
      帳款而未收之金額。又該四紙訂貨單雖分別經客戶紫苑草職員張嘉蓉、藍生活
      負責人丙○○或其妻簽收（見本院八十九年六月十四日訊問筆錄），然證人戊○○即告訴人公司前送貨、維修人員：「八十六年做了快兩年．．手寫的我也
      會收，給客人大部分是電腦打的單子。手寫都是會計寫，拿回來還是要交給會
      計」，「只要是會計小姐交給我的，我就照單子去送貨」，「客戶那邊回來是
      交給會計小姐，絕對不會給歐陽先生或蔡小姐。會計小姐不會跟我一起去送貨
      」，「大概有兩位會計小姐」，「我不在的時候我不知道誰在管庫存，送貨、
      修理機器都由我一個人，我順便看庫存，沒有固定的人在看倉庫」，「（問：
      有沒有緊急送貨過？）有，下班時間以後才送，約六點多時他們會有人在，我
      直接送過去，也有七、八點的時候送貨」「（你這樣送貨程序有沒有被糾正過
      ？）沒有」（見本院九十年五月十六日訊問筆錄），及證人乙○○證稱：「（
      緊急時以手寫訂貨單代替電腦出貨單出貨？）有可能。用手寫訂貨單代電腦出
      貨單，可能有這情形．．緊急的情形，可能向他人借咖啡再補貨」（見八十九
      年七月四日訊問筆錄），證人甲○○即前業務推廣部副理證稱：「客戶打電話
      來，我們會手寫訂貨單，交由會計，會計再交給蔡小姐打單．．如果很緊急，
      會跟林經理講，先出貨再補單」（見本院八十九年十一月二十九日訊問筆錄）
      ，證人楊智昇證稱：「正規應該由歐先生、蔡小姐電腦打字開單，但有時會有
      緊急狀況，如老闆不在客戶打電話來就先出貨」（九十年五月十六日訊問筆錄
      ），由上足認，確有客戶緊急電話要求補貨而適逢公司負責人壬○○、總經理
      庚○○均外出或下班之情形，是被告癸○○填載手寫訂貨單既有緊急出貨之可
      能，且告訴人公司每月均盤點，且在本案告訴前（八十八年三月十九日）八十
      七年十二月十日被告癸○○業已移交職務完畢，有移交清單在卷可稽（見本院
      卷第四七頁），是不能以被告癸○○以手寫訂貨單（補貨單）交予送貨人員出
      貨之情，認有何違背職務之背信犯行。此外，復查無其他積極證據足資認定被
      告有公訴人所指之行為，其犯罪自屬不能證明，揆諸首揭說明，依法應諭知無
      罪之判決，以示慎審。
據上論斷，應依刑事訴訟法第二百九十九條第一項前段、第三百零一條第一項，刑法
第五十六條、第三百三十六條第二項、第七十四條第一款，罰金罰鍰提高標準條例
第一條前段，判決如主文。
中    華    民    國      九十        年      六        月    二十二    日
                                      臺灣臺北地方法院刑事第一庭
                                          法  官  李  莉  苓
右正本證明與原本無異。
如不服本判決，應於判決送達後十日內，向本院提出上訴狀。
                                          書記官  陳  惠  娟
中    華    民    國      九十        年      六      月      二十六    日
附錄本案論罪科刑法條全文
刑法第三百三十六條第二項
對於業務上所持有之物，犯前條第一項之罪者，處六月以上五年以上有期徒刑，得併
三千元以下罰金。


司法院資訊處製作；財團法人民間司法改革基金會備份。
